【裁判字號】    95,訴,3419
【裁判日期】    970103
【裁判案由】    分割共有物
【裁判全文】
臺灣高雄地方法院民事判決              95年度訴字第3419號
原      告  丁○○
訴訟代理人  蔡將葳律師
複代理人    邱明政律師
被      告  乙○○
            甲○○
            丙○○
上二人共同
訴訟代理人  戊○○
上列當事人間請求分割共有物事件，經本院於民國96年12月20日
言詞辯論終結，判決如下：
    主      文
兩造共有坐落高雄市左營區○○○○段九八三地號、地目田、面
積壹仟貳佰參拾柒平方公尺之土地，分割為：如附圖所示983-A9
部分面積壹佰肆拾玖平方公尺部分，分歸原告丁○○取得；如附
圖所示983-A8部分面積伍佰玖拾肆平方公尺部分，分歸被告乙○○取得；如附圖所示983-A7部分面積貳佰肆拾柒平方公尺部分，
分歸被告甲○○取得；如附圖所示A(983)部分面積面積貳佰肆拾
柒平方公尺部分，分歸被告丙○○取得。
原告應補償被告乙○○新臺幣參佰壹拾肆萬零肆佰貳拾肆元、補
償被告甲○○新臺幣肆拾柒萬壹仟肆佰貳拾元；被告王仁發應補
償被告甲○○新臺幣捌拾柒萬伍仟柒佰玖拾元。
訴訟費用由原告負擔二十五分之三，被告甲○○及丙○○各負擔
五分之一，餘由被告乙○○負擔。
    事實及理由
一、本件被告乙○○經合法通知，未於言詞辯論期日到場，核無
    民事訴訟法第386 條所列各款情形，爰依原告之聲請，由其
    一造辯論而為判決。
二、本件原告起訴主張：坐落高雄市○○區○○段七小段983 地
    號、地目為田、面積1237平方公尺之土地（下稱系爭土地）
    為兩造所共有，原告應有部分為3/25，其子即被告乙○○之
    應有部分為12/25 ，其餘被告丙○○及甲○○兄妹各為1/5
    。系爭土地地目為田，但其使用分區為住宅區，依其使用目
    的並非不能分割，且兩造亦無不分割之特約，惟兩造對分割
    方案尚有異見，致無法達成分割協議，爰訴請裁判分割，並
    請求判決如附件一所示。
三、被告丙○○、甲○○則以：不同意原告所提出之分割方案，
    因系爭土地二面臨路，依建築師之建議，原告分得臨南屏路
    與華夏路之路角地位置，其子即被告乙○○分得臨加州幼稚
    園位置，伊兄妹分得中間位置（如附件二所示）等語。
四、被告乙○○雖未於最後言詞辯論期日到庭，惟曾到庭陳稱：
    同意原告所提之分割方案等語。
五、按分割共有物乃為消滅物之共有狀態，以利土地之融通及增
    進經濟效益，是除非因物之使用目的不能分割，或契約訂有
    不分割之期限，否則各共有人得隨時請求分割共有物，此觀
    諸民法第823 條第1 項規定自明。原告主張系爭土地為兩造
    所共有，且系爭土地並無不能分割之約定，惟兩造就分割之
    方法迄仍無法達成協議等情，業據其提出與所述相符之土地
    登記謄本、地籍圖謄本、土地分區使用證明書、現場照片等
    件在卷可證（見雄調卷第8 至15頁），且為被告所不爭執，
    自堪信原告之主張為真實。而系爭土地地目雖屬田地，惟其
    使用分區係屬住宅區，已非屬農業發展條例第3 條第10款所
    指之耕地，就其使用目的尚無不能分割之情形，而兩造間雖
    無不能分割之特約，惟無法達成分割協議，是原告本於系爭
    土地共有人之地位訴請裁判分割，即屬有據。
六、次按共有物之分割方法，法院應斟酌當事人之聲明、共有物
    之性質、經濟效用及全體共有人利益等為公平決定。又分割
    共有物，以消滅共有關係為目的。法院裁判分割共有土地時
    ，除因該土地內部分土地之使用目的不能分割或部分共有人
    仍願維持其共有關係，應就該部分土地不予分割或准該部分
    共有人成立新共有關係外，應將土地分配於各共有人單獨所
    有，有最高法院69年台上字第3100號判決、69年台上字第18
    31號判例意旨可資參照。是裁判上定共有物之分割方法時，
    法院本有自由裁量之權，應斟酌當事人之聲明，各共有人之
    利害關係，及共有物之性質、價格、利用價值、使用現況及
    分割後之經濟效益，而為適當之分配，且以維持全體共有人
    之公平為標準。故將本院所採分割方案說明如下：
  (一)系爭土地面積為1237平方公尺，坐落在高雄市○○區○○路
    與華夏路交岔路口處，呈本壘板之不規則形狀，除臨加州幼
    稚園位置與同段951 之1 、982 之1 及981 地號土地相鄰外
    ，其餘兩側臨前述馬路，現場為平地，舖草坪，並有零星細
    株黑板樹，有部分土地係出租予加州幼稚園作為操場使用等
    情，為兩造所不爭，並經本院會同高雄市政府地政處楠梓地
    政事務所人員履勘現場查明屬實，製有勘驗筆錄、現場圖、
    複丈成果圖附卷可稽（本院雄調卷第57至61頁），自堪信為
    真實。
  (二)而就分割方案之決定，原告雖主張以華夏路為出入路線，按
    兩造之應有部分將系爭土地分為4 塊，其中路角地（即俗稱
    三角窗地，指華夏路與南屏路交岔口處）分歸被告丙○○取
    得，被告甲○○緊鄰其旁，其臨土地再由被告乙○○取得，
    臨加州幼稚園位置部分則分歸原告取得，為被告乙○○所贊
    同，而被告丙○○、甲○○兄妹則均陳稱：原告與被告乙○○分別取得三角窗及臨加州幼稚園位置，中間部分則歸伊兄
    妹取得，土地才能獲致最大利用云云。然查，原告與被告乙○○為母子，被告丙○○與甲○○為同房親兄妹，且與被告
    乙○○為同父異母之兄姐弟，此兩房因系爭土地分割而交惡
    ，倘採被告丙○○、甲○○兄妹之分割方案，則於土地分割
    後，被告丙○○、甲○○兄妹仍可共同合作開發利用分得之
    土地，而原告與被告乙○○母子則因分得之土地分據兩端，
    難以共同開發利用，對渠母子顯然不公平，且易生兩房糾紛
    ，是被告丙○○、甲○○之分割方案尚難認為公允，委無可
    採。
  (三)又系爭土地臨加州幼稚園側之同段951 之1 及982 之1 地號
    土地均為被告丙○○所有，為兩造所不爭執，且原告於起訴
    時所提分割方案，係主張其應分得三角窗位置，被告等均同
    意之，嗣因三角窗位置之價值高昂，其不願以金錢補償其他
    共有人，方反悔主張被告丙○○應分得三角窗位置，再以金
    錢補償其他共有人，亦有本院調解及言詞辯論筆錄可憑。是
    本院考量原告曾主張其應分得三角窗位置，及被告丙○○同
    意其分得臨加州幼稚園位置等之分割意願、系爭土地之使用
    現狀、土地格局之方整性、通行有無障礙、經濟效益及分割
    後共同開發利用之可能性等情狀，認依附圖所示之分割方法
    ，即如附圖所示983-A9部分面積14 9平方公尺部分，分歸原
    告取得；如附圖所示983-A8部分面積594 平方公尺部分，分
    歸被告乙○○取得；如附圖所示98 3-A7 部分面積247 平方
    公尺部分，分歸被告甲○○取得；如附圖所示A(983)部分面
    積面積247 平方公尺部分，分歸被告丙○○取得，最為適當
    、公允。
七、按「以原物為分配時，如共有人中，有不能按其應有部分受
    分配者，得以金錢補償之，為民法第824 條第3 項所明定。
    故以原物為分配時，各共有人是否應為補償或受補償，均應
    以其所受分配者，是否已逾或少於其應有部分為斷，且補償
    金額之多寡，亦應以應有部分為計算之標準」，而「共有物
    原物分割而應以金錢為補償者，倘分得價值較高及分得價值
    較低之共有人均為多數時，該每一分得價值較高之共有人即
    應就其補償金額對於分得價值較低之共有人全體為補償，並
    依各該短少部分之比例，定其給付金額，方符共有物原物分
    割為共有物應有部分互相移轉之本旨」（最高法院77年度台
    上字第65號、90年度台上字第2214號判決意旨參照）。系爭
    土地經分割，兩造分別取得之土地，臨路情況及位置各有不
    同，其價值自有差異，自應互為找補。兩造合意由本院指定
    鑑價人（本院卷第15頁），經將上開分割方法送請中誠不動
    產估價師事務所（下稱中誠事務所）請鑑定各共有人分得土
    地位置，目前市價情形？經該中誠事務所，採比較法與土地
    開發分析法，分別評估其土地正常價格，再以路線價估價法
    方式，決定土地最適當價格，並斟酌系爭土地位置，個別因
    素等各因素分析，鑑定並說明兩造分割後所取得土地價值如
    附表二所示（鑑估報告書第2 頁、第8 至20頁），核屬客觀
    可採。被告丙○○、甲○○雖指稱：中誠事務所採用之公家
    機關訂立之「深度指數表」非常粗糙，其估價並不公平等語
    。然查，影響土地價值之因素眾多，有一般因素例如行政、
    自然、經濟、社會等因素，及區域因素及個別因素等，而分
    割後地價高低之影響考量會在「個別因素」上顯現其差異，
    而個別因素分析時，需以最有效使用之判斷，如土地面積、
    寬度、深度、形狀、臨街道之系統、結構、寬度，及交通設
    施、使用分區等等，不一而定，有該事務所函文在卷可憑（
    見本院卷第109 至118 頁），可知土地價格係參考眾多因素
    綜合評估而決定。參以被告丙○○、甲○○所陳：日本每州
    所採之「深度指數表」亦非完全相同，伊等請教其他估價師
    ，每人之鑑定價格均不一樣等語（見本院卷第144 頁），亦
    可知土地鑑定價格本並無一定標準價格。而中誠事務所既係
    遵循內政部頒定之不動產估價師理論、不動產估價技術規則
    等相關規定及國內外之不動產估價理論所為之鑑定，且被告
    丙○○、甲○○亦未具體指出中誠事務所之鑑定有何不公平
    之處，尚難憑伊等主觀認為主管機關所定之「深度指數表」
    非常粗糙，遽認中誠事務所之鑑定報告不可採。是兩造就系
    爭共有土地所受分配部分之價格不相當，業如前述，依上開
    說明，本院就兩造各人所應分得之部分，自非不得命以金錢
    補償之，參酌前開鑑定報告結果，爰就原告、被告丙○○與
    被告乙○○、甲○○之應找補金額判決如主文第2 項所示。
八、綜上所述，原告為系爭土地之共有人，而系爭土地查無使用
    目的不能分割或契約訂有不能分割期限等情事。從而，原告
    以兩造無法協議分割，本於民法第823 條第1 項前段之規定
    提起本訴，訴請裁判分割，為有理由，應予准許。又本院審
    酌系爭土地之整體利用之效益、共有人之利益、兩造之意願
    等情，認以附圖所示分割方案，較為適當，爰判決如主文第
    1 項所示，復就兩造部分共有人應找補之金額判決如主文第
    2 項所示。
九、又分割共有物之訴，核其性質，兩造本可互換地位，原告提
    起本件訴訟於法雖屬有據，然被告之應訴乃法律規定所不得
    不然，其所為抗辯自為伸張或防衛權利所必要，是以本件訴
    訟費用應由兩造依其應有部分之比例分擔始為公允。另本件
    兩造其餘之攻擊防禦方法，於本件判決結果不生影響，爰不
    一一論述，併此敘明。
十、據上論結，本件原告之訴為有理由，依民事訴訟法第385 條
    第1 項前段、第78條、第80條之1 、第85條第1 項但書，判
    決如主文。
中    華    民    國    97    年    1     月    3     日
                      民事第一庭法  官  廖純卿
正本係照原本作成。
如不服本判決，應於送達後20日內，向本院提出上訴狀並表明上
訴理由，如於本判決宣示後送達前提起上訴者，應於判決送達後
10日內補提上訴理由書（須附繕本）。
中    華    民    國    97    年    1     月    3     日
                                書記官  洪嘉慧
附表一
┌─────┬────┬────┬────────────┐
│ 共 有 人 │總面積  │應有部分│依原物數量按應有部分計算│
│          │        │        │所得面積                │
├─────┼────┼────┼────────────┤
│原告丁○○│1237㎡  │3/25    │148.44㎡                │
├─────┼────┼────┼────────────┤
│被告乙○○│同上    │12/25   │593.76㎡                │
├─────┼────┼────┼────────────┤
│被告甲○○│同上    │5/25    │247.4㎡                 │
├─────┼────┼────┼────────────┤
│被告丙○○│同上    │5/25    │247.4㎡                 │
└─────┴────┴────┴────────────┘
附表二
┌──────────────────────────────────┐
│     各共有人按分割方法計算分割價值   單價：元（新台幣）            │
├─────┬───┬────┬──────┬─────┬──────┤
│ 共 有 人 │分  配│分配面積│  分割面積  │ 單價     │ 分割價值   │
│          │位  置│   ㎡   │     ㎡     │（元／㎡）│  新臺幣    │
├─────┼───┼────┼──────┼─────┼──────┤
│原告丁○○│893-A9│148.44  │149         │106,650   │15,890,850  │
├─────┼───┼────┼──────┼─────┼──────┤
│被告乙○○│893-A8│593.76  │594         │77,400    │45,975,600  │
├─────┼───┼────┼──────┼─────┼──────┤
│被告甲○○│893-A7│247.4   │247         │77,400    │19,117,800  │
├─────┼───┼────┼──────┼─────┼──────┤
│被告丙○○│A(893)│274.4   │274         │86,400    │21,340,800  │
├─────┼───┼────┼──────┼─────┼──────┤
│ 總    計 │      │1237.00 │1237        │          │10,325,050  │
└─────┴───┴────┴──────┴─────┴──────┘
附表三
┌─────────────────────────────────┐
│  共有人間相互找補配賦表 單價：元（新臺幣）                       │
├─────┬─────┬─────┬───────────────┤
│受補人    │被告乙○○│被告甲○○│ 合    計                     │
│應付人    │          │          │                              │
├─────┼─────┼─────┼───────────────┤
│原告丁○○│3,140,424 │471,420   │3,611,844                     │
├─────┼─────┼─────┼───────────────┤
│被告丙○○│--------- │875,790   │875,790                       │
├─────┴─────┴─────┴───────────────┤
│計算式：                                                          │
│按附表二所示系爭土地總價為10,325,050元                            │
│(1)原告原應分得之價值1,279,006 元之土地（00000000×3/25＝00000000）│
│  ，惟其分得之土地價值為15,890,850元，故應找補共有人12,279,006 元 │
│  。                                                              │
│(2)被告乙○○原應分得價值49,116,024元之土地（00000000×12/25 ＝4911│
│  6024），惟其分得價值45,975,600元，其應受補償3,140,424 元。      │
│(3)被告甲○○原應分得價值20,465,010元之土地（00000000×1/25＝204650│
│  10），惟其分得價值19,117,800元之土地，應受補償1,347,210 元。    │
│(4)被告丙○○原應分得價值20,465,010元之土地（00000000×1/25＝      │
│  000000000 ） ，惟其分得價值21,340,800元，其應找補875,790元。    │
│故，原告應補償被告乙○○3,140,424 元及補償被告甲○○471,420 元；被│
│告丙○○應補償被告甲○○875,790。                                 │
└─────────────────────────────────┘


司法院資訊處製作；財團法人民間司法改革基金會備份。
